【裁判字號】    94,自,81
【裁判日期】    950126
【裁判案由】    違反山坡地保育利用條例
【裁判全文】
臺灣臺中地方法院刑事判決                94年度自字第81號
自  訴  人  國防部空軍總司令部
法定代理人  丙○○
自訴代理人  林瓊嘉律師
被      告  乙○○
上列被告因違反山坡地保育利用條例等案件，經自訴人提起自訴
，本院判決如下：
    主  文
乙○○無罪。
    理  由
一、自訴意旨略以：緣坐落於臺中縣大雅鄉○○○段一九九之一
    地號土地，係中華民國所有，登記自訴人國防部空軍總司令
    部為管理機關，土地面積一萬二千五百二十二平方公尺，係
    山坡地保育利用條例第三條第一款之山坡地。被告乙○○前
    已於民國九十年間因竊佔使用上開土地三百七十五平方公尺
    ，經臺灣高等法院臺中分院於九十二年九月九日以九十二年
    度上易字第九七三號判處有期徒刑六月，目前上訴最高法院
    中，猶不知悔改，明知上開土地使用分區為山坡地保育區，
    屬自訴人管理，竟再自九十四年三月間起，另行基於為自己
    不法之所有意圖，僱工佔建、使用上開土地，新增墾殖如附
    件所示右斜線部分面積一千零十四平方公尺，並於地上搭建
    鋼骨建物，佔用如附件所示左斜線部分面積二十二平方公尺
    ，合計為一千零三十六平方公尺，肇生現址土石流於道路，
    危及往來人車安全及山坡地保育，經空軍四二七聯隊巡察發
    覺後報告自訴人，因認被告涉有山坡地保育利用條例第三十
    四條第一項、刑法第三百二十條第二項之竊佔罪嫌云云。
二、按犯罪事實應依證據認定之，無證據不得認定犯罪事實；又
    不能證明被告犯罪者，應諭知無罪之判決，刑事訴訟法第一
    百五十四條第二項、第三百零一條第一項分別定有明文。次
    按所謂認定犯罪事實之證據，係指足以認定被告確有犯罪行
    為之積極證據而言，該項證據自須適合於被告犯罪事實之認
    定，始得採為斷罪之資料；又事實之認定，應憑證據，如未
    能發現相當確實證據，或證據不足以證明，自不能以推測或
    擬制之方法，以為裁判之基礎，最高法院二十九年上字第三
    一○五號、四十年臺上字第八六號判例著有明文。又按認定
    犯罪事實所憑之證據，無論係直接證據或間接證據，其為訴
    訟上之證明，須於通常一般之人均不致有所懷疑，而得確信
    其為真實之程度者，始得據為有罪之認定，倘其證明尚未達
    到此一程度，而有合理之懷疑存在，復無其他調查途徑可尋
    ，法院即應為無罪之判決，最高法院七十六年臺上字第四九
    八六號著有判例。
三、自訴人認被告乙○○涉有違反山坡地保育利用條例第三十四
    條第一項、刑法第三百二十條第二項之竊佔罪嫌，係以臺灣
    高等法院臺中分院九十二年度上易字第七九三號刑事判決、
    土地登記謄本、地籍圖謄本、九十一年二月一日臺中縣大雅
    鄉非都市土地山坡地保育區特定目的事業用地違規使用會勘
    紀錄表各一份及照片十四張，為其主要依據。訊據被告固坦
    承於九十四年三月二十日左右興建如附件所示鋼架建物等情
    不諱，惟堅決否認有何違反山坡地保育利用條例、竊佔之犯
    行，辯稱：其所有坐落臺中縣大雅鄉○○○段二○三之一地
    號土地與自訴人所管理之上開土地相鄰，上開土地是四十二
    公尺的道路用地，其於興建如附件所示之鋼架建物作為雞寮
    使用時，為避免佔用自訴人之上開土地，還請搭建雞寮的甲
    ○○測量，由道路用地往內退縮三公尺後，才予以興建，其
    主觀上並無佔用上開土地之故意，且臺中市政府於九十一年
    間發函要求其為水土保持，其才種植五葉松及草皮，而於九
    十四年間並無再新種五葉松，只有除草而已等語。
四、經查：
（一）按刑法第三百二十條第二項竊佔罪，係即成犯，故其行為
      終了後，犯罪行為即已完成，是以行為人於占有使用土地
      之初應有竊佔之故意，始足當之，倘於占有使用土地係因
      誤信其有權使用，而於初並無竊佔故意，自難認以其事後
      知悉並無使用權利而以竊佔罪責相繩。又山坡地保育利用
      條例第三十四條第一項之罪，係刑法第三百二十條第二項
      竊佔罪之特別規定，必在公有或他人山坡地上，無正當權
      源而擅自墾殖或設置工作物始得成立，如已得所有權人或
      監管權人同意，或其他原因對該山坡地有正當使用權源時
      ，即與「擅自」之要件不符，而無成立該罪之餘地，合先
      敘明。
（二）證人甲○○於本院審理時到院證述：其幫乙○○搭蓋如附
      件所示之鋼架建物時，與乙○○二人一起在現場用皮尺測
      量，因其不知道界址，是由乙○○告知從水溝邊量一定的
      距離，然後再往內退縮二至三公尺，因該部分的土地不屬
      於乙○○所有等語明確，足徵被告辯稱：其為避免佔用自
      訴人之上開土地，還請搭建雞寮的甲○○測量，由道路用
      地往內退縮三公尺後，才予以興建等語，尚非子虛。
（三）臺中縣大雅鄉○○○段二○三之一地號土地，面積為一公
      頃四十三公畝六十一平方公尺，屬於被告所有，並與上開
      土地相鄰一節，有土地所有權狀一紙及如附件所示之複丈
      成果圖一份在卷可稽，是被告於當地擁有自己所有之土地
      ，在自己的土地上興建雞寮的空間尚屬綽綽有餘。再觀之
      被告所搭蓋的鋼架建物，大部分的位置都位於其所有臺中
      縣大雅鄉○○○段二○三之一地號土地上，僅有小部分如
      附件所示左斜線的二十二平方公尺，非在其所有之土地上
      ，則茍被告確有竊佔之犯意，當可將雞寮全部興建在上開
      土地上，何需甘冒承擔刑責之風險，而僅將其中一小角落
      興建在自訴人之上開土地上，此益見被告並無竊佔之主觀
      犯意甚明。
（四）按行為人是否有擅自在公有或他人山坡地墾殖之主觀認識
      及犯意，自應詳為調查，如僅係誤信有權使用，縱其結果
      應負民事上侵權責任，亦難令負山坡地保育利用條例第三
      十四條第一項之罪，最高法院著有九十二年臺上字第三五
      一七號判決意旨可資參照。本案被告既自信是在自己的土
      地上搭蓋如卷附照片及附件所示之鋼架建物，主觀上即無
      在公有山坡地內擅自墾殖、占用、開發、經營或使用之犯
      意，自難以被告所興建如附件所示之鋼架建物，有小部分
      佔用到上開土地，即遽認被告的行為違反山坡地保育利用
      條例第十條之規定，而應依同條例第三十四條第一項規定
      處罰。
（五）再審之自訴人所提出之照片，在越過位於臺中縣大雅鄉○
      ○○段二○三之一地號土地前的馬路後，於馬路上有些許
      泥土分佈，然以分佈泥土的面積及數量，尚難稱之為「土
      石流」，況被告之行為，並不該當山坡地保育利用條例第
      十條之規定，已如前述，是自難僅以馬路上有泥土之分佈
      ，斷定被告之行為違法。
（六）再者，被告已與自訴人達成調解，願於九十五年二月十五
      日以前將佔用自訴人上開土地如附件所示左斜線部分面積
      二十二平方公尺之鋼架建物拆除，及將如附圖右斜線部分
      所示面積一千零十四平方公尺之地上物清除，全部返還自
      訴人，有本院九十五年度中調字第十號調解程序筆錄一份
      在卷可參，顯見被告應無違反山坡地保育利用條例第十條
      規定及竊佔之主觀犯意。
（七）至於自訴人所提出之臺灣高等法院臺中分院九十二年度上
      易字第七九三號刑事判決一份、土地登記謄本一份、地籍
      圖謄本一份、九十一年二月一日臺中縣大雅鄉非都市土地
      山坡地保育區特定目的事業用地違規使用會勘紀錄表一份
      ，只足以證明自訴人為上開土地之管理機關，被告曾於九
      十年間因佔用自訴人之上開土地遭臺灣高等法院臺中分院
      判刑之事實，並無法資為被告於九十四年三月間是否有違
      反山坡地保育利用條例、竊佔行為之證明。
（八）綜上所述，被告於興建如附件所示之鋼架建物時，已自行
      測量並退縮後才予搭蓋，縱有部分佔用自訴人之上開土地
      ，應係被告誤認搭建地點全部在其所有臺中縣大雅鄉○○
      ○段二○三之一地號土地上所致，且遍觀全卷，尚無實據
      可證其已於搭建時知悉如附表所示左斜線部分的範圍佔用
      自訴人之土地，即與「擅自」之要件不符，當可認為被告
      於占有之初並無竊佔之故意，亦難認已該當於山坡地保育
      利用條例第三十四條第一項之構成要件。此外復查無其他
      積極證據，足資證明被告有何自訴人所指犯行，既不能證
      明其犯罪，自應為無罪之諭知。
據上論斷，應依刑事訴訟法第三百四十三條、第三百零一條第一
項，判決如主文。
中    華    民    國    95    年    1     月    26    日
                  刑事第一庭    審判長法  官  李平勳
                                      法  官  許惠瑜
                                      法  官  周瑞芬
上正本證明與原本無異。
如不服本判決，應於送達後十日內向本院提出上訴狀（須附繕本
），上訴於臺灣高等法院臺中分院。
                                      書記官  何俞瑩
中    華    民    國    95    年    1     月    26    日


司法院資訊處製作；財團法人民間司法改革基金會備份。
